---
title: "Taller 1 — Minería de Datos"
subtitle: "Web Scraping, Base de Datos y Consultas SQL"
author: "Owen Deybis Ortiz Velásquez"
date: "2026-05-03"
output:
  html_document:
    theme: flatly
    toc: true
    toc_float: true
    toc_depth: 3
    number_sections: true
    highlight: tango
    df_print: kable
---

```{r setup, include=FALSE}
knitr::opts_chunk$set(
  echo    = TRUE,
  message = FALSE,
  warning = FALSE
)
```

--- 

# Introducción

Este taller aplica el proceso de **Descubrimiento de Conocimiento en Bases de Datos (KDD)** sobre artículos científicos publicados en 2025 en la revista *Scientific Reports* de Nature. Se cubre el ciclo completo: adquisición mediante web scraping, almacenamiento en SQLite, clasificación temática y consultas SQL.

La revista fue seleccionada por su accesibilidad técnica — a diferencia de otras publicaciones, no implementa mecanismos agresivos de protección contra bots, lo que facilita la extracción de datos de forma reproducible.

---

# Fuente de datos y estrategia de scraping

**Fuente:** [Nature Scientific Reports — artículos 2025](https://www.nature.com/srep/articles?searchType=journalSearch&sort=PubDate&year=2025)

Se extrajeron **60 artículos** (3 páginas × 20 artículos por página).

La extracción se realizó en **dos fases**:

- **Fase 1 — Listado:** se iteró sobre las páginas de resultados. De cada página se filtraron los enlaces `h3 > a` que apuntan a `/articles/s41598`, descartando elementos de navegación. Se obtuvo título, URL y autores.

- **Fase 2 — Artículo individual:** para cada URL se visitó la página del artículo. La fecha se extrajo con regex buscando el patrón `Published: DD Month YYYY` en el texto. DOI, autores y resumen provienen de etiquetas `<meta>` de indexación académica. Las métricas (citas y descargas) se extrajeron de `p.c-article-metrics-bar__count`. Las referencias se contaron desde `ol.c-article-references li`.

## Librerías utilizadas

| Librería | Uso |
|----------|-----|
| `rvest`  | Parsear HTML y extraer elementos del DOM |
| `httr2`  | Realizar peticiones HTTP con headers personalizados |
| `xml2`   | Navegar el árbol DOM con `xml_parent()` |
| `DBI` + `RSQLite` | Crear y poblar la base de datos SQLite |

```{r librerias, include=FALSE}
library(rvest)
library(httr2)
library(xml2)
library(DBI)
library(RSQLite)
library(knitr)
```

## Funciones auxiliares

```{r funciones}
#función para hacer la petición a la URL y también para que no parezca un bot
get_html <- function(url) {
  Sys.sleep(2)
  request(url) |>
    req_headers(`User-Agent` = "Mozilla/5.0") |>
    req_perform() |>
    resp_body_html()
}
#navega el árbol HTML
get_li <- function(nodo) {
  for (i in 1:6) {
    nodo <- xml_parent(nodo)
    if (xml_name(nodo) == "li") return(nodo)
  }
  NULL
}
```

```{r listado, eval=FALSE}
#este bloque es la fase 1 - construye la tabla base con la información del listado.
url_base <- "https://www.nature.com/srep/articles?searchType=journalSearch&sort=PubDate&year=2025&page="

titulos <- urls <- fechas <- autores_lst <- c()

for (p in 1:3) {
  message("Página ", p)
  html    <- get_html(paste0(url_base, p))
  all_a   <- html |> html_elements("h3 a")
  hrefs   <- all_a |> html_attr("href")
  ok      <- grepl("^/articles/s41598", hrefs)
  enlaces <- all_a[ok]

  titulos     <- c(titulos,  enlaces |> html_text2())
  urls        <- c(urls,     paste0("https://www.nature.com", hrefs[ok]))
  fechas      <- c(fechas,   rep(NA_character_, sum(ok)))
  autores_lst <- c(autores_lst, sapply(enlaces, function(a) {
    li <- get_li(a)
    if (is.null(li)) return(NA_character_)
    paste(html_elements(li, "ul li") |> html_text2(), collapse = "; ")
  }))
}

df <- data.frame(titulo=titulos, url=urls, fecha=fechas, autores=autores_lst,
                 doi=NA, resumen=NA, citas=NA_integer_,
                 accesos=NA_integer_, n_refs=NA_integer_,
                 stringsAsFactors=FALSE)

message("Artículos extraídos: ", nrow(df))
```

```{r detalle, eval=FALSE}
#bloque fase 2 - visita cada artículo individualmente y llena las columnas que quedaron vacías.
for (i in seq_len(nrow(df))) {
  message(i, "/", nrow(df), " — ", substr(df$titulo[i], 1, 55))

  html <- tryCatch(get_html(df$url[i]), error = function(e) NULL)
  if (is.null(html)) next

  meta <- function(n) html |> html_element(paste0("meta[name='",n,"']")) |> html_attr("content")

  metricas <- html |> html_elements("p.c-article-metrics-bar__count") |> html_text2()
  num <- function(p) {
    m <- grep(p, metricas, value=TRUE, ignore.case=TRUE)
    if (!length(m)) return(NA_integer_)
    as.integer(gsub(",","", regmatches(m[1], regexpr("[0-9,]+", m[1]))))
  }

  texto_pagina <- html |> html_text2()
  fecha_match  <- regmatches(texto_pagina, regexpr("Published:\\s*\\d{1,2}\\s+\\w+\\s+\\d{4}", texto_pagina))
  df$fecha[i]  <- if (length(fecha_match)) gsub("Published:\\s*", "", fecha_match) else NA_character_
  df$doi[i]    <- meta("citation_doi")
  df$autores[i]<- paste(html |> html_elements("meta[name='citation_author']") |>
                        html_attr("content"), collapse="; ")
  df$resumen[i]<- meta("description")
  df$citas[i]  <- num("itat")
  df$accesos[i]<- num("ccess|ownload")
  df$n_refs[i] <- html |> html_elements("ol.c-article-references li") |> length()
}

write.csv(df, "nature_srep_2025.csv", row.names=FALSE)
message("CSV guardado.")
```

---

# Clasificación temática

Cada artículo se clasificó en una de cuatro categorías mediante búsqueda de palabras clave en el **título** y **resumen** (texto en minúsculas). El orden de prioridad es:

1. **IA Generativa** — se evalúa primero
2. **Machine Learning** — se evalúa segundo  
3. **Estadística** — se evalúa tercero
4. **Otros** — artículos que no coinciden con ninguna categoría

Las palabras clave por categoría fueron:

| Categoría | Palabras clave |
|-----------|----------------|
| IA Generativa | generative, llm, gpt, diffusion model, gan, variational autoencoder, text/image generation |
| Machine Learning | machine learning, deep learning, neural network, random forest, transformer, supervised, reinforcement... |
| Estadística | regression, bayesian, statistical, survival analysis, meta-analysis, time series, correlation... |

```{r clasificacion, eval=FALSE}
clasificar <- function(titulo, resumen) {
  texto <- tolower(paste(titulo, resumen))
  gen  <- c("generative", "large language model", "llm", "gpt", "diffusion model",
            "gan ", "variational autoencoder", "text generation", "image generation")
  ml   <- c("machine learning", "deep learning", "neural network", "classification",
            "random forest", "gradient boosting", "convolutional", "transformer",
            "prediction model", "supervised", "unsupervised", "reinforcement")
  stat <- c("regression", "bayesian", "statistical", "survival analysis",
            "meta-analysis", "hypothesis test", "probability", "multivariate",
            "time series", "correlation", "variance")
  if (any(sapply(gen,  grepl, x=texto))) return("IA Generativa")
  if (any(sapply(ml,   grepl, x=texto))) return("Machine Learning")
  if (any(sapply(stat, grepl, x=texto))) return("Estadística")
  return("Otros")
}

df$categoria <- mapply(clasificar, df$titulo, ifelse(is.na(df$resumen), "", df$resumen))
```

---

# Construcción de la base de datos SQLite

Se creó la base de datos `nature_srep_2025.db` con dos tablas:

- **`papers`**: tabla principal con todos los campos del artículo.
- **`autores`**: tabla auxiliar normalizada, una fila por autor, vinculada a `papers` mediante `paper_id` como *foreign key*.

```{r base_datos, eval=FALSE}
con <- dbConnect(SQLite(), "nature_srep_2025.db")

dbExecute(con, "CREATE TABLE IF NOT EXISTS papers (
  paper_id         INTEGER PRIMARY KEY AUTOINCREMENT,
  journal_name     TEXT DEFAULT 'Scientific Reports',
  title            TEXT,
  publication_date TEXT,
  year             INTEGER,
  doi              TEXT,
  url              TEXT,
  abstract         TEXT,
  authors_raw      TEXT,
  n_authors        INTEGER,
  citations        INTEGER,
  downloads        INTEGER,
  n_references     INTEGER,
  topic_label      TEXT
)")

dbExecute(con, "CREATE TABLE IF NOT EXISTS autores (
  id        INTEGER PRIMARY KEY AUTOINCREMENT,
  paper_id  INTEGER,
  autor     TEXT,
  FOREIGN KEY (paper_id) REFERENCES papers(paper_id)
)")

for (i in seq_len(nrow(df))) {
  autores_i <- strsplit(df$autores[i], "; ")[[1]]
  yr        <- as.integer(regmatches(df$fecha[i], regexpr("\\d{4}", df$fecha[i])))

  dbExecute(con,
    "INSERT INTO papers (journal_name, title, publication_date, year, doi, url,
     abstract, authors_raw, n_authors, citations, downloads, n_references, topic_label)
     VALUES (?, ?, ?, ?, ?, ?, ?, ?, ?, ?, ?, ?, ?)",
    list("Scientific Reports", df$titulo[i], df$fecha[i], yr, df$doi[i], df$url[i],
         df$resumen[i], df$autores[i], length(autores_i),
         df$citas[i], df$accesos[i], df$n_refs[i], df$categoria[i])
  )

  paper_id <- dbGetQuery(con, "SELECT last_insert_rowid()")[[1]]
  for (autor in autores_i) {
    if (nchar(trimws(autor)) > 0)
      dbExecute(con, "INSERT INTO autores (paper_id, autor) VALUES (?, ?)",
                list(paper_id, trimws(autor)))
  }
}

dbDisconnect(con)
message("Base de datos guardada.")
```

---

# Consultas SQL y resultados

```{r conexion_consultas}
con <- dbConnect(SQLite(), "nature_srep_2025.db")
```

## ¿Cuál es el número promedio de autores por paper?

```{r q1}
dbGetQuery(con, "SELECT ROUND(AVG(n_authors), 2) AS promedio_autores FROM papers")
```

## ¿Cuántos artículos están relacionados con Machine Learning?

```{r q2}
dbGetQuery(con, "SELECT COUNT(*) AS n_machine_learning FROM papers WHERE topic_label = 'Machine Learning'")
```

## ¿Cuántos artículos están relacionados con IA Generativa?

```{r q3}
dbGetQuery(con, "SELECT COUNT(*) AS n_ia_generativa FROM papers WHERE topic_label = 'IA Generativa'")
```

## ¿Cuántos artículos están relacionados con Estadística?

```{r q4}
dbGetQuery(con, "SELECT COUNT(*) AS n_estadistica FROM papers WHERE topic_label = 'Estadística'")
```

## ¿Cuál es el número total de descargas de los artículos publicados en 2025?

```{r q5}
dbGetQuery(con, "SELECT SUM(downloads) AS total_descargas FROM papers WHERE year = 2025")
```

## ¿Cuál es el número promedio de referencias por artículo?

```{r q6}
dbGetQuery(con, "SELECT ROUND(AVG(n_references), 2) AS promedio_referencias FROM papers")
```

## ¿Cuál es el autor que más se repite entre todos los artículos?

```{r q7}
dbGetQuery(con, "SELECT autor, COUNT(*) AS frecuencia FROM autores
                 GROUP BY autor ORDER BY frecuencia DESC LIMIT 1")
```

## ¿Cuál es el promedio de citas por artículo?

```{r q8}
dbGetQuery(con, "SELECT ROUND(AVG(citations), 2) AS promedio_citas FROM papers")
```

## ¿Cuál es el paper con más citas?

```{r q9}
dbGetQuery(con, "SELECT title, citations FROM papers ORDER BY citations DESC LIMIT 1")
```

## ¿Cuál es el paper de ML, IA Generativa o Estadística con más citas?

```{r q10}
dbGetQuery(con, "SELECT title, topic_label, citations FROM papers
                 WHERE topic_label IN ('Machine Learning','IA Generativa','Estadística')
                 ORDER BY citations DESC LIMIT 1")
```

## ¿Cuál es el paper de ML, IA Generativa o Estadística con más descargas?

```{r q11}
dbGetQuery(con, "SELECT title, topic_label, downloads FROM papers
                 WHERE topic_label IN ('Machine Learning','IA Generativa','Estadística')
                 ORDER BY downloads DESC LIMIT 1")
```

```{r desconectar, include=FALSE}
dbDisconnect(con)
```

---

# Hallazgos

-Hay 60 artículos relacionados con ML, pero solo hay uno con más citas que son 2, lo que indica que a pesar de la utilidad
del ML para diseñar u optimizar modelos no se tiene muy en cuenta.
-La revista reporta citas en algunos artículos y en otros no, en aquellos que aparecen con citas na interpreto que tiene 0 citas
-Dado que el número de descargas no estaba disponible, los accesos fueron tomados en el scraping como métrica de reemplazo

---

# Limitaciones

- **Citas y descargas:** Nature renderiza algunas métricas mediante JavaScript, por lo que los valores pueden aparecer como `NULL` en artículos donde el conteo aún no está disponible en el HTML estático.
- **Clasificación temática:** el criterio de palabras clave es simple y puede generar falsas asignaciones. Artículos interdisciplinares tienden a clasificarse según la primera categoría que matchee, no necesariamente la más representativa.
- **Cobertura:** se extrajeron solo 60 artículos (3 páginas) de un total de más de 48.000 disponibles para 2025, por lo que los resultados no son representativos del universo completo de la revista.
- **Resumen faltante:** artículos del tipo *Author Correction* no tienen abstract, por lo que el campo queda vacío.

---

# Conclusión

El presente taller permitió aplicar de forma integral las primeras fases del proceso KDD sobre datos reales. A través del web scraping de Scientific Reports se logró construir una base de datos estructurada con 60 artículos publicados en 2025, demostrando que es posible adquirir y organizar información científica de forma automatizada y reproducible.

---
