---
title: "Clase 9"
output: html_document
author: "Owen Deybis Ortiz Velasquez"
date: "2026-05-10"
---

```{r setup, include=FALSE}
knitr::opts_chunk$set(echo = TRUE)
```

```{r dataset_estudiantes, include=FALSE}
library(tidyverse)
set.seed(2025)

n <- 400
estudiantes <- tibble(
  id         = 1:n,
  programa   = sample(c("Estadística","Sistemas","Economía","Matemáticas"),
                      n, replace = TRUE, prob = c(.3,.3,.25,.15)),
  semestre   = sample(1:10, n, replace = TRUE),
  sexo       = sample(c("Mujer","Hombre"), n, replace = TRUE),
  nota_final = round(rnorm(n, mean = 3.5, sd = 0.7), 1) |> pmin(5) |> pmax(0),
  horas_sem  = round(rnorm(n, mean = 18, sd = 5)),
  beca       = sample(c("Sí","No"), n, replace = TRUE, prob = c(.3,.7))
)
```


```{r Ejercicio_1}
# Prueba de Shapiro-Wilk por programa
estudiantes |>
  group_by(programa) |>
  summarise(
    W       = shapiro.test(nota_final)$statistic,
    p_valor = shapiro.test(nota_final)$p.value
  )
```
1.¿En qué programas se rechaza normalidad con alpha = 0.05?

2.Construye el QQ-plot para el programa con el p-valor más bajo. ¿Qué patrón ves en las colas?
```{r QQ-Plot}
library(ggplot2)

ggplot(estudiantes, aes(sample = nota_final)) +
  stat_qq() +
  stat_qq_line(color = "red", linewidth = 0.8) +
  facet_wrap(~ programa) +
  labs(
    title = "QQ Plot por programa",
    x     = "Cuantiles teóricos",
    y     = "Cuantiles muestrales"
  ) +
  theme_minimal()
```
Pequeñas desviaciones en las colas. No hay evidencia para rechazar H_0, es decir, no se rechaza normalidad

3.Si la distribución no es normal, ¿qué implicaciones tiene para pruebas de hipótesis posteriores?
Si no hay normalidad, muchas pruebas paramétricas clásicas que suponen normalidad no se pueden llevar a cabo

```{r Ejercicio 2}
estudiantes |>
  group_by(programa) |>
  summarise(
    media       = mean(nota_final),
    mediana     = median(nota_final),
    media_recortada = mean(nota_final, trim = 0.1),  # trim 10%
    mad         = mad(nota_final),                   # desv. absoluta mediana
    cv          = sd(nota_final) / mean(nota_final), # coef. variación
    asimetria   = (mean(nota_final) - median(nota_final)) / sd(nota_final)
  )
```
1.¿Qué programa muestra mayor discrepancia entre media y media recortada? ¿Qué indica?
Matemáticas con $0.19286$. Pueden haber valores extremos influyendo en la media

2.Interpreta el coeficiente de asimetría de Pearson: ¿en qué dirección sesga cada distribución?
-Economía: cola izquierda
-Estadística: cola derecha casi simétrica
-Matemáticas: cola derecha
-Sistemas: cola derecha

3.¿Cuándo preferirías reportar la MAD en lugar de la desviación estándar?
cuando se sospecha outliers o la distribución no es normal

```{r Ejercicio 3}
detectar_outliers <- function(x) {
  q1  <- quantile(x, 0.25); q3 <- quantile(x, 0.75)
  iqr <- q3 - q1
  z   <- (x - mean(x)) / sd(x)
  tibble(
    valor      = x,
    outlier_iqr = x < (q1 - 1.5 * iqr) | x > (q3 + 1.5 * iqr),
    outlier_z   = abs(z) > 3
  )
}

estudiantes |>
  group_by(programa) |>
  reframe(detectar_outliers(nota_final)) |>
  summarise(n_iqr = sum(outlier_iqr), n_z = sum(outlier_z))
```
1.¿Coinciden los dos criterios? ¿Cuándo podría el criterio Z fallar con muestras pequeñas?

2.Visualiza los outliers detectados por IQR sobre un boxplot con geom_point() en color rojo.
```{R Boxplot}
# Obtener los outliers por IQR
outliers_df <- estudiantes |>
  group_by(programa) |>
  reframe(detectar_outliers(nota_final)) |>
  filter(outlier_iqr)

# Boxplot con outliers resaltados
ggplot(estudiantes, aes(x = programa, y = nota_final)) +
  geom_boxplot(outlier.shape = NA) +          # oculta los outliers default del boxplot
  geom_point(
    data  = outliers_df,
    aes(x = programa, y = valor),
    color = "red", size = 2.5, alpha = 0.7
  ) +
  labs(
    title = "Outliers por IQR por programa",
    x     = "Programa",
    y     = "Nota final"
  ) +
  theme_minimal()
``` 


3.¿Eliminarías esos puntos del análisis? Justifica estadísticamente.

```{r Ejercicio 4}
#Analiza la relación entre horas de estudio y nota final usando dos coeficientes.
# Pearson (asume linealidad y normalidad) vs Spearman (no paramétrico)
estudiantes |>
  group_by(programa) |>
  summarise(
    r_pearson  = cor(horas_sem, nota_final, method = "pearson"),
    r_spearman = cor(horas_sem, nota_final, method = "spearman"),
    p_pearson  = cor.test(horas_sem, nota_final, method = "pearson")$p.value,
    p_spearman = cor.test(horas_sem, nota_final, method = "spearman")$p.value
  )
```
1.¿En qué programas hay correlación significativa? ¿Pearson y Spearman coinciden?
En estadística y matemáticas. En Pearson y Spearman hay significancia

2.Si Spearman > Pearson en algún programa, ¿qué sugiere sobre la forma de la relación?
La relación existe y es consistente en dirección, pero no sigue una línea recta. Sugiere monotonía pero no linealidad

3.Grafica el dispersograma con geom_smooth(method = “lm”) separado por programa con facet_wrap().
```{r dispersograma}
ggplot(estudiantes, aes(x = horas_sem, y = nota_final)) +
  geom_point(alpha = 0.4, size = 1.5) +
  geom_smooth(method = "lm", color = "red", se = TRUE) +
  facet_wrap(~ programa) +
  labs(
    title = "Horas semanales vs Nota final por programa",
    x     = "Horas semanales",
    y     = "Nota final"
  ) +
  theme_minimal()
```

```{r Ejercicio 5}
# Kruskal-Wallis (no paramétrico, no asume normalidad)
kruskal.test(nota_final ~ programa, data = estudiantes)

# Tamaño del efecto: eta-cuadrado de Kruskal-Wallis
# eta^2 = (H - k + 1) / (n - k)  donde H es el estadístico y k el número de grupos
H <- kruskal.test(nota_final ~ programa, data = estudiantes)$statistic
k <- n_distinct(estudiantes$programa)
n <- nrow(estudiantes)
eta2 <- (H - k + 1) / (n - k)
eta2
```
1.¿Se rechaza la hipótesis nula? Interpreta el p-valor en contexto.
No se rechaza H_0, no hay evidencia de que las medianas de nota_final difieran entre programas.
